臺灣高等法院臺中分院刑事判決　　　　 100年度上易字第65號
上　訴　人　臺灣臺中地方法院檢察署檢察官
上　訴　人
即　被　告　黃朝基
上列上訴人因被告詐欺案件，不服臺灣臺中地方法院99年度易字
第1624號中華民國99年11月18日第一審判決（起訴案號：臺灣臺
中地方法院檢察署99年度偵緝字第1578號），提起上訴，本院判
決如下：
    主  文
原判決撤銷。
黃朝基共同意圖為自己不法之所有，以詐術使人將本人之物交付
，處有期徒刑壹年。
    事  實
一、黃朝基曾因贓物案件，經臺灣嘉義地方法院91年度易字第50
    7號判處有期徒刑六月確定，於民國93年2月13日執行易科罰
    金；另因妨害風化案件，經臺灣高等法院臺南分院95年度上
    更一字第549號判處有期徒刑十月，並由最高法院96年度臺
    上字第4830號駁回上訴確定，前開二罪後經臺灣嘉義地方法
    院97年度聲減字第87號裁定減為有期徒刑三月、五月，合併
    定其應執行之刑為有期徒刑七月又十五日，於98年7月29日
    易科罰金全部執行完畢（在本案不成立累犯），仍不知悔改
    。緣黃朝基與黃淑敏（另由臺灣臺中地方法院檢察署檢察官
    以99年度偵續一字第24號起訴）係同居男女朋友關係，並共
    同育有2女，而黃淑敏為戴宜柔舊識，黃朝基、黃淑敏於96
    年間曾寄住戴宜柔位在臺中市○○區○○路之住處。詎黃朝
    基、黃淑敏均明知黃朝基當時在嘉義市經營中古車行，已週
    轉不靈，陷入經濟困境，竟共同基於意圖為自己不法所有之
    犯意聯絡，於96年7、8月間，先後在戴宜柔之住處，向戴宜
    柔佯稱：黃朝基經營之中古車行欲擴大營業，邀約戴宜柔投
    資，並表示戴宜柔如要將錢存在銀行，不如拿來投資黃朝基
    所經營之中古車行，每投資新臺幣（下同）100萬元，每月
    淨利可達3至5萬元云云，使戴宜柔陷於錯誤，信以為真，於
    96年8月7日，將向銀行貸得之245萬元，依黃淑敏指示匯入
    黃淑敏向其表姊黃于珊借用之萬泰商業銀行嘉義分行第
    000000000000號帳戶，約定投資金額250萬元，投資時間為1
    年，不論盈虧，每月紅利5萬元，預扣第一個月紅利5萬元，
    故僅匯款245萬元，黃朝基並簽發面額250萬元之本票1紙交
    予戴宜柔收執。嗣黃朝基僅支付紅利及本金合計25萬元（不
    含預扣之5萬元），即將所經營之中古車行結束營業，拒不
    返還投資款項，戴宜柔始知受騙。
二、案經戴宜柔訴由臺灣臺中地方法院檢察署檢察官偵查起訴。
    理  由
一、按被告以外之人於審判外之陳述，雖不符刑事訴訟法第159
    條之1至第159條之4之規定，而經當事人於審判程序同意作
    為證據，法院審酌該言詞陳述或書面陳述作成時之情況，認
    為適當者，亦得為證據；當事人、代理人或辯護人於法院調
    查證據時，知有刑事訴訟法第159條第1項不得為證據之情形
    ，而未於言詞辯論終結前聲明異議者，視為有前項之同意，
    刑事訴訟法第159條之5定有明文；其立法意旨在於傳聞證據
    未經當事人之反對詰問予以核實，原則上先予排除，惟若當
    事人已放棄詰問或未聲明異議，基於證據資料愈豐富，愈有
    助於真實發現之理念，且強化言詞辯論原則，法院自可承認
    該傳聞證據例外具有證據能力。查本判決下列所引用之供述
    證據及非供述證據，檢察官及被告在本院審理時，均表示無
    意見，且未於言詞辯論終結前就證據能力方面聲明異議，本
    院審酌各該證據之製作及取得過程，復未發現有何違法不當
    或其他瑕疵，認為均適當得作為證據使用，先予敘明。
二、訊據被告黃朝基固坦承告訴人戴宜柔曾投資其經營之中古車
    行250萬元，約定每月紅利5萬元，預扣第一個月紅利5萬元
    ，告訴人戴宜柔共匯款245萬元至黃淑敏向黃于珊所借用之
    萬泰商業銀行嘉義分行第000000000000號帳戶之事實，惟矢
    口否認有何詐欺取財犯行，辯稱：戴宜柔係主動向伊提出要
    投資，並非伊主動邀約戴宜柔投資，伊未對戴宜柔施用詐數
    ；又，因投資時間未到，戴宜柔要求支付本金，伊資金均在
    外面，一時週轉不靈，才未繼續支付紅利；伊當時在嘉義市
    ○○路、友忠路口之公園預定地經營中古車行，戴宜柔投資
    後，本準備在臺中市○○路開中古車行分店，戴宜柔也去看
    過，在臺中分店開幕前，伊曾將4部車停在戴宜柔住處地下
    室，準備開幕時再移到店裡出售云云。然查：
(一)、上揭犯罪事實，業據告訴人戴宜柔於偵查中指訴、審理中證
    述綦詳（見臺灣臺中地方法院檢察署97年度偵字第14669 號
    偵查卷第7、8頁、98年度偵續字第305號第44頁、98年度偵
    緝字第1578號第22、23、31頁；本院卷第73至76頁），並有
    被告黃朝基於96年8月7日簽發交付告訴人戴宜柔收執之面額
    250萬元本票影本1紙（見同上偵字第14669號偵查卷第3頁）
    、告訴人戴宜柔於96年8月7日匯款245萬元至黃于珊所有萬
    泰商業銀行嘉義分行第000000000000號帳戶之台新商業銀行
    國內匯款執據影本1紙（見同上偵字第14669號偵查卷第4頁
    ），及黃于珊所有前開萬泰商業銀行帳戶之交易明細表1份
    （見同上偵續字第305號偵查卷第26至第33頁）在卷可稽。
    而黃于珊所有前開萬泰商業銀行帳戶，係同案被告黃淑敏向
    黃于珊所借用，黃淑敏再提供予被告黃朝基使用，並依被告
    黃朝基之指示處理告訴人戴宜柔所匯款項事宜等情，亦據證
    人黃于珊證述、同案被告黃淑敏於偵查中供述無訛（見臺灣
    臺中地方法院98年度偵緝字第1257號偵查卷第30、31頁、同
    上98年度偵緝字第1578號偵查卷41至第45頁）。而且，證人
    戴宜柔於本院證稱：「黃淑敏先跟我說他們有在做中古汽車
    和投資當鋪的事業，然後跟我說反正錢放在銀行利息也沒有
    那麼多，不如拿出來投資，每個月給我五萬元的利息。（黃
    朝基怎麼說？）黃淑敏先來跟我講完之後，黃朝基再來跟我
    說……（當初的約定，投資的紅利無論盈虧每個月都固定五
    萬元，是否如此？）不管盈虧都是五萬元……我投資大概三
    、四個月的時候，我要求想看他們開的車行和當鋪的店在哪
    裡，黃朝基就好幾次推託不帶我去看……黃淑敏來跟我說他
    們投資的行業利潤有多好多好，她講完沒一、兩天，換黃朝
    基跟我講好多好多好處。（黃朝基和黃淑敏有沒有跟你提到
    他們經營的中古車行或當鋪賺錢的情形？）有。（是誰提的
    ？兩個人都有提嗎？）黃朝基提的比較多。（黃淑敏也有提
    嗎？）有」等語綦詳（見本院卷第73頁背面至76頁），可見
    邀約告訴人戴宜柔投資被告黃朝基中古車行時，係先由同案
    被告黃淑敏出面邀約，繼由被告黃朝基出面，先後均向戴宜
    柔虛偽講述其經營之車行投資賺錢之不實情形（如何不實，
    詳後論述）。
(二)、依同案被告黃淑敏於偵查中供稱：被告黃朝基曾在嘉義市○
    ○路開設車行，約94年做到96年底或97年初，員工只有1個
    叫何慶煌，何慶煌負責洗車等語（見同上偵緝字第1578號偵
    查卷第43、44頁）。證人何慶煌於偵查中證稱：被告黃朝基
    係伊前僱主，伊受僱在嘉義市○○路、中興路口的二手車行
    幫被告黃朝基顧店、洗車，任職期間從96年6月至96年底，
    車行業務為賣車，也有人拿車寄賣，也幫人估價，生意不佳
    ，伊之前承租周羿伶攤位旁賣西瓜，曾申請嘉義縣中埔鄉農
    會支票供被告黃朝基使用等語（見同上偵緝字第1578號偵查
    卷第30至第32頁）。證人周羿伶於偵查中證稱：伊之前有1
    部貨車委託被告黃朝基販賣，被告黃朝基賣掉後沒給伊錢，
    伊有對被告黃朝基提告，被告黃朝基的店面開在嘉義市○○
    路郵局對面，被告黃朝基交付何慶煌名義的支票遭退票等語
    （見同上偵緝字第1578號偵查卷第31至第32頁），以上供詞
    、證詞雖足以認定被告黃朝基曾在嘉義市○○路、友忠路口
    之公有地經營中古車行。但證人即96年間嘉義市磚里里長
    謝碧海於偵查中，已經證稱：伊自95年間起擔任里長，擔任
    里長前曾看見有人在嘉義市○○路、友忠路口做買賣車子生
    意，伊擔任里長後看到該處是市政府土地，認為不能讓人去
    買賣車，就去申請使用，伊於96年下半年取得區公所許可後
    ，看見該處有人在洗車，洗車之人表示係向市議員蘇先生承
    租，伊出示公函，蘇先生即將該處騰空交予伊等語（見同上
    偵緝字第1578號偵查卷第67、68頁），並提出嘉義市西區區
    公所96年7月26日嘉市西區民字第0960009439號函影本附卷
    佐憑（見同上偵緝字第1578號偵查卷第73頁）；嗣於本院亦
    證稱：嘉義市○○路與友忠路口之嘉義市政府所有土地，伊
    擔任里長時，曾申請做活動中心，伊申請到嘉義市西區區公
    所上開公文後，該地只有人在洗車，使用土地大約20坪，當
    時已經無人在賣車，洗車業者並非庭上之被告黃朝基等語（
    見本院卷第68頁至69頁背面），前後所述一致，由此可知被
    告黃朝基經營中古車行之嘉義市○○路、友忠路口公有地，
    於96年8月7日，告訴人戴宜柔將245萬元投資款項匯出時，
    業經嘉義市政府同意借予該市磚里辦理綠美化及休憩使用
    ，被告黃朝基在該地所經營之中古車行於96年下半年即結束
    營業，則被告黃朝基與同案被告黃淑敏，向戴宜柔講述中古
    車行如何賺錢等詞，衡之其中古車行在該地已經結束營業之
    情形，其等所言顯然不實。被告黃朝基雖另辯稱：戴宜柔投
    資後，伊本準備在臺中市○○路開中古車行分店，戴宜柔也
    去看過，臺中分店開幕前，伊曾將4部車停在戴宜柔住處地
    下室云云，然證人戴宜柔已明確證稱：臺中市○○路係伊另
    一位朋友獨資開中古車行，與被告黃朝基無關，伊地下室是
    否曾停放被告黃朝基準備販售之中古車，沒有印象等語（見
    本院卷第76頁背面、第77頁背面），則被告黃朝基所謂準備
    另在台中開中古車行分店云云，難認屬實。
(三)、證人何慶煌於偵查中，另證稱：被告黃朝基之生意愈來愈不
    好，因為不好才跟周羿伶借錢，後因被告黃朝基拖欠伊薪資
    ，伊才離職等語（見同上偵緝字第1578號偵查卷第33頁），
    而周羿伶係於96年4月8日，將其所有車牌號碼2E-7523號自
    用小貨車委由被告黃朝基代售，被告黃朝基並於96年4月12
    日、13日先後向周羿伶借款10萬元、14萬元，且於96年5月2
    日將該小貨車以34萬元代價出售後，迄未將售車款項交予周
    羿伶，經周羿伶提出告訴，由臺灣嘉義地方法院檢察署檢察
    官以犯罪嫌疑不足為不起訴處分，有臺灣嘉義地方法院檢察
    署98年度偵緝字第347號不起訴處分書在卷足參（見同上偵
    緝字第1578號偵查卷第106頁）。佐以被告黃朝基向何慶煌
    所借用之嘉義縣中埔鄉農會第00000000 000000號甲存帳戶
    於96年5月21日起即有退票紀錄，至【96年7月21日】已遭拒
    絕往來，退票金額高達161萬2900元乙節，此亦有嘉義縣中
    埔鄉農會99年2月9日中信字第09900004 50號函附該帳戶開
    戶基本資料、交易明細表及法務部票據信用資訊連結作業查
    詢明細表附卷可考（見同上偵緝字第1578號偵查卷第82至91
    頁、第107頁）。益徵被告黃朝基與同案被告黃淑敏共同邀
    約告訴人戴宜柔投資中古車行時，已陷入週轉不靈之經濟困
    境，竟仍向告訴人戴宜柔佯稱欲擴大經營中古車行，並表示
    投資100萬元，每月淨利可達3至5萬元，允諾如投資250萬元
    ，不論盈虧，給予每月5萬元之紅利，使告訴人戴宜柔信以
    為真，匯款245萬元（預扣第1個月紅利5萬元）至同案被告
    黃淑敏指定之帳戶，事後僅支付紅利及本金合計25萬元，即
    將所經營之中古車行結束營業，且拒不返還投資款項，其與
    同案被告黃淑敏主觀上自具有不法所有之意圖，客觀上亦有
    施用詐術之事實。
(四)、同案被告黃淑敏於偵查中已供稱：【因黃朝基信用不佳，才
    沒有帳戶可以使用，伊才提供其表姊黃于珊帳戶給戴宜柔匯
    款】，該帳戶及提款卡是伊保管，都是伊領給黃朝基，又當
    時以匯款給付戴宜柔紅利，有時伊會從本金內扣除5至10萬
    元給戴宜柔週轉；伊與黃朝基經營過茶行，也有在嘉義市○
    ○路、友忠路經營中古車行及斗六市當舖，伊也有在車行上
    班，伊與黃朝基同居約14年，育有2女，於97年3、4月分開
    ；伊有在本票背書當保證人，再與告訴人同往銀行辦理匯款
    等語（見98年度偵緝字第1257號卷第30、31、35頁、98年度
    偵續字第305號卷第43、44、46頁、98年度偵緝字第1578號
    卷第43頁）。同案被告黃淑敏既與黃朝基同居14年，並共同
    育有2女，且也有實際參與介入黃朝基所經營之茶行、車行
    及當舖，並控管黃于珊之上開帳戶，甚至，同案被告黃淑敏
    亦供稱：「（告訴人戴宜柔為何要匯245萬元到黃于珊帳戶
    裡？）他與黃朝基合作做生意，因黃朝基銀行信用已沒了，
    所以我用黃于珊的帳戶」等語（見同上1578號偵緝卷第45頁
    ），則其與被告黃朝基於向戴宜柔邀約投資之際，對於被告
    黃朝基早已週轉不靈陷入經濟困境之情況，應已知之甚詳。
    何況，告訴人戴宜柔決定投資後，本件告訴人貸得245萬元
    後，係依同案被告黃淑敏指定將245 萬元匯入黃于珊之上開
    帳戶，同經戴宜柔於偵查中指述甚明（見1257偵緝卷第35頁
    ），核與同案被告黃淑敏上開「提供黃于珊帳戶給戴宜柔匯
    款」等詞吻合，則同案被告被告黃淑敏應參與共同詐欺犯行
    ，至為明確。
(五)、綜上，被告黃朝基所辯無非飾卸之詞，不足採信，本件事證
    明確，應依法論科。
三、核被告黃朝基所為，係犯刑法第339條第1項之詐欺取財罪。
    被告黃朝基與同案被告黃淑敏（業經臺灣臺中地方法院檢察
    署檢察官以99年度偵續一字第24號起訴））有犯意聯絡、行
    為分擔，均為共同正犯。被告黃朝基固曾因贓物案件，經臺
    灣嘉義地方法院91年度易字第507號判處有期徒刑六月確定
    ，於93年2月13日執行易科罰金，但其後復因妨害風化案件
    ，另經臺灣高等法院臺南分院95年度上更一字第549號判處
    有期徒刑十月，並由最高法院96年度臺上字第4830號駁回上
    訴確定，前開二罪嗣經臺灣嘉義地方法院97年度聲減字第87
    號裁定減為有期徒刑三月、五月，合併定其應執行之刑為有
    期徒刑七月又十五日，於98 年7月29日始易科罰金全部執行
    完畢，有臺灣高等法院被告前案紀錄表在卷足稽，本案既於
    前開二罪合併定其應執行之刑全部執行完畢前所犯，自不構
    成累犯，起訴書認構成累犯，尚有未洽。
四、撤銷改判之理由：
(一)、原審認被告黃朝基罪證明確，予以論罪科刑，固非無見。惟
    ：1.被告黃朝基與同案被告黃淑敏就上開詐欺犯行，彼此間
    有犯意聯絡、行為分擔，為共同正犯，前已敘及，然原審認
    定本件詐欺犯罪係被告黃朝基單獨所為，其事實認定尚有不
    當。2.被告黃朝基雖已與告訴人調解成立，但並未依照調解
    條件履行，原審僅判處其有期徒刑一年，量刑亦屬過輕（但
    本院量刑時，審酌至被告上訴後有再給付20萬5千元之犯後
    態度，未再加重其刑，實質上係認原審量刑過輕，詳後述）
    。被告黃朝基上訴意旨否認犯罪，雖無理由，但檢察官上訴
    以原審量刑過輕，指摘原判決不當，為有理由，應由本院撤
    銷改判。
(二)、爰審酌被告黃朝基有贓物等多項前科，仍不知悔改，明知所
    經營之中古車行，已週轉不靈陷入經濟困境，仍向告訴人戴
    宜柔佯稱欲擴大營業，並以高額紅利誘使告訴人匯款投資，
    價值觀念偏差，損害告訴人財產權益，告訴人受害金額不低
    ，被告在原審審理時雖曾與告訴人於99年8月24日達成調解
    ，其調解內容為：被告黃朝基分期給付告訴人220萬元，除
    於調解成立時給付告訴人1萬5千元外，99年9月22日、10月
    22 日各應給付7萬元部分，99年11月22日給付6萬元，餘款
    198 萬5千元，自99年12月22日起，於每月22日前各給付2萬
    元，最後一期以餘額為準，至全部清償完畢止，如有一期未
    履行視為全部到期，有原審99年度司中調字第1971號調解程
    序筆錄1紙在卷（見原審卷第43頁）。但除調解成立當天被
    告黃朝基給付1萬5千元外，至99年11月1日原審辯論終結時
    （第一期、第二期分期付款共14萬元已經到期），被告黃朝
    基僅再則僅給付5萬5千元，未遵照調解內容履行乙情，業據
    告訴代理人龔正文律師陳明在卷（見原審卷第60頁背面），
    被告黃朝基上訴後，固陳明於100年1月20日、同年1月24日
    、1 月25日再清償10萬元、4萬5千元、6萬元，有其提出匯
    款委託書3紙在卷為憑，然而，被告黃朝基係於本院100年1
    月21日準備程序、100年3月1日審判程序開庭前，迫於開庭
    前壓力，始陸續償還部分欠款，被告黃朝基顯無分期賠償告
    訴人損害之誠意，而且，其既然未在99年9月22日第一次分
    期償還期限，依調解內容給付告訴人7萬元，則依照調解內
    容「一期未履行視為全部到期」，全部未償款項已經到期，
    而被告黃朝基所償還上開金額，相較於告訴人受害金額，僅
    約十分之一，金額甚小，以及參照被告黃朝基詐騙情節、在
    原審還款情形，本應參考原審量刑再加重其刑，但被告黃朝
    基上訴後仍有償還部分款項，暨被告黃朝基素行、犯後態度
    等一切情狀，量處如主文第二項所示之刑，以資懲儆。
據上論結，應依刑事訴訟法第369條第1項前段、第364條、第299
條第1項前段，刑法第28條、第339條第1項，刑法施行法第1條之
1第1項、第2項前段，判決如主文。
本案經檢察官姜麗儒到庭執行職務。
中    華    民    國   100    年    3     月    15    日
            刑事第九庭    審判長法  官  江  德  千
                                法  官  賴  妙  雲
                                法  官  陳  宏  卿
以上正本證明與原本無異。
不得上訴。
                                書記官  林  振  甫
中    華    民    國   100    年    3     月    15    日
附錄本案論罪科刑法條全文
刑法第339條第1項：
意圖為自己或第三人不法之所有，以詐術使人將本人或第三人之
物交付者，處五年以下有期徒刑、拘役或科或併科一千元以下罰
金。